【裁判字號】    88,訴,2296
【裁判日期】    890411
【裁判案由】    偽造文書
【裁判全文】
臺灣臺中地方法院刑事判決                        八十八年度訴字第二二九六號
    公  訴  人  台灣台中地方法院檢察署檢察官
    被      告  乙○○
    選任辯護人  張業照
右列被告因偽造文書等案件，經檢察官提起公訴（八十八年度偵字第一０四四五號）
，本院判決如左：
    主  文
乙○○無罪。
    理  由
一公訴意旨略以︰被告乙○○於民國八十一年八月間，與甲○○○共同出資承受永
    崇製革工業股份有限公司（下稱永崇公司）所有坐落苗栗縣鯉魚段二八八之二四
    五地號、二八八之一九○地號土地及該土地上建號二十號之建物，由債權人何光
    耀設定新台幣（下同）四百萬元之抵押權，二人並約定各取得二分之一抵押權。
    八十三年一月二十四日，永崇公司將上開房、地出售予被告之女張桂芳經營格楓
    有限公司（下稱格楓公司）。然因該不動產上存有被告與甲○○○之抵押權設定
    ，故無法向金融機關貸得高額貸款。被告乃意圖為第三人不法利益，於八十三年
    九月間某日，至台中縣豐原市○○路四三九巷四九號甲○○○住處，隱瞞上開不
    動產已移轉登記予格楓公司之事實，向甲○○○詐稱，因抵押人永崇公司無法清
    償借款，願將房屋折價讓與二人云云，使甲○○○誤以為真能取得所有權，而交
    付印鑑章及印鑑證明予被告，由其代為辦理上開不動產之所有權移轉。乃被告於
    取得甲○○○之印鑑章及印鑑證明後，隨即於同月，向當時之台北銀行股份有限
    公司（下稱台北銀行），申請辦理貸款事宜，並委託不知情之戊○○，代為辦理
    塗銷上開二人抵押權登記及貸款事宜，使不知情之戊○○製作不實之債務清償證
    明書與土地登記申請書等文件後，交由被告蓋用甲○○○印章，再由戊○○於同
    年月九日持向苗栗縣銅鑼地政事務所辦理二人抵押權塗銷登記，足生損害於甲○○○及地政事務所對於不動產管理登記之正確性。被告並委請戊○○於塗銷抵押
    權登記後，同時辦理向台北銀行貸款最高限額六百萬元之抵押權登記。嗣因甲○○○經多日等待均未獲回應，且事後台北銀行前來查封不動產，乃申請上開土地
    謄本查看，始發覺上情而知受騙，因認被告涉有刑法第二百十六條、第二百十條
    行使偽造私文書及同法第三百三十九條第二項詐欺得利之罪嫌。
二、按犯罪事實應依證據認定之，無證據不得推定其犯罪事實；又不能證明被告犯罪
    或其行為不罰者，應諭知無罪之判決，刑事訴訟法第一百五十四條第三百零一
    條第一項分別定有明文。又刑法第三百三十九條第一項詐欺罪之成立，以意圖為
    自己或第三人不法之所有，施用詐術使人陷於錯誤而交付財物或因而得財產上不
    法之利益或使第三人得之為構成要件。所謂以詐術使人交付財物，必須該財物之
    交付，係由於被施用詐術而陷於錯誤所致，若行為人未施用何詐術，交付財物者
    亦非因陷於錯誤而交付，即不構成詐欺罪。公訴人認被告涉有右開罪嫌，無非以
    告訴人甲○○○及證人丙○○之指訴，並有土地登記簿、建築改良物登記簿、他
    項權利證明書、土地登記申請書及檢附文件等影本在卷足資佐證，且衡情，甲○○○應無於未能取得任何利益下，即願塗銷自己之抵押權登記之理為其論據。
三、訊據被告乙○○堅決否認犯行，並辯稱：伊與甲○○○承受何光耀於前開房地之
    抵押權後，永崇公司即於八十二年五月十日將前開房地出售伊之女張桂芳所經營
    之格楓公司，此情告訴人甲○○○及其夫丙○○均知情，且嗣後因格楓公司擬向
    台北銀行大同分行辦理貸款，因慮及前開房地上仍登記有伊與甲○○○共有之抵
    押權，為使貸款順利，伊即與五弟丁○○前往甲○○○住處，向甲○○○、丙○○表明以簽立借據交甲○○○收執，作為清償之前甲○○○承受抵押權所出資之
    三十萬元方式，而塗銷該抵押權，並經甲○○○、丙○○同意，又因路程關係，
    即由甲○○○、丙○○交付甲○○○之印鑑證明及印鑑章等資料，由伊一人前往
    委託辦理等語。經查：關於上開房地上被告與甲○○○共有抵押權之塗銷，係由
    被告一人持甲○○○之印鑑證明及印鑑章，委託戊○○代書辦理等情，被告固不
    否認，並有土地登記簿、建築改良物登記簿、他項權利證明書及苗栗縣銅鑼地政
    事務所函文檢附之土地登記申請書、債務清償證明書等文件影本在卷足資佐證，
    此部分事實固足堪認定，惟被告是否因此即應負右開罪責，端視其於取得甲○○○之印鑑證明及印鑑章之初，是否有不法所有之意圖及施用詐術，並使告訴人陷
    於錯誤而交付；（二）上開房地，於八十三年一月二十一日，由永崇公司辦理所
    有權移轉登記予格楓公司時，告訴人甲○○○之夫丙○○確有隨同前往辦理，業
    據證人丁○○於本院審理中到庭證明屬實，而證人丙○○於本院審理中亦證稱：
    之前有聽說過上開房地已過戶予格楓公司，時間是八十二年或八十三年等語（見
    本院八十九年三月二十一日及二十八日審判筆錄），是被告並無如公訴人所指，
    隱瞞上開房地已移轉登記予格楓公司之事實；（三）又證人丁○○復證稱：「上
    開房地過戶予格楓公司後，因格楓公司要向銀行貸款，銀行要求要塗銷甲○○○
    、乙○○之抵押權，所以在八十三年七、八月間，我即與乙○○夫婦到甲○○○
    的辦公室內，當時有我、乙○○夫婦、丙○○夫婦共五人在場，結果丙○○夫婦
    同意塗銷之前受讓何光耀的抵押權，乙○○就寫一張借據給丙○○夫婦，其上記
    載，乙○○要還他們三十萬元，丙○○之所以同意退出，是因為購買該筆房地的
    資金不只有六十萬元而已，所以他只願拿回三十萬元即可」（見本院八十九年一
    月五日審判筆錄）、「那天是乙○○夫婦開車載我到丙○○家，到達後，丙○○
    及甲○○○都在場，他們就將印章、印鑑證明交給乙○○，做為塗銷三十萬元的
    權利，因丙○○有說，如要塗銷的話，要先還三十萬元，乙○○說他沒錢，就寫
    一張借據，該張借據用紙是影印機之Ａ４用紙，寫完後就交給丙○○」（見本院
    八十九年三月二十八日審判筆錄），參諸證人丙○○於本院審理中所稱：「（問
    ：當時被有無交付借據？）沒有，但印象中被告好像有提到借據」（見本院八十
    九年一月十九日審判筆錄）、「（問：為何又將印章、印鑑證明交給被告？）由
    於當時我負責工廠內部工作，被告負責對外，他說要資料，我就會給他，他有說
    要辦登記，至於辦什麼登記，時間太久了，我也記不起來了」「（問：被告當時
    向你拿印章、印鑑證明等資料，有借寫借據給你？）好像有，但我找不到」「（
    問：為何寫借據給你？）要將土地、房子登記給格楓公司）（見本院八十九年三
    月二十一日審判筆錄）、「（問：丁○○於八十九年三月二十八日審判中所言是
    否實在？）好像是如此」「（問：借據現在何處？）我有搬家，現找不到了」（
    見本院八十九年三月二十八日審判筆錄）、「：：：抵押權登記我太太（甲○○○）名下，經過一段時間後，被告就說要將廠房及土地過戶給甲○○○和被告名
    下，但我沒再出資，因被告說承買永崇公司房地，還要出三百萬元，我即回答說
    沒那麼多錢」（得本院八十八年十二月二十一日審判筆錄）、足見證人丁○○所
    言，應堪採信，則被告所辯以簽立借據交甲○○○收執，作為清償之前甲○○○
    承受抵押權所出資之三十萬元應屬實在，是甲○○○、丙○○當初對於交付甲○○○之印鑑證明及印鑑章予被告，係用於塗銷抵押權之一事，應有所認識，況甲○○○、丙○○於八十三年九月交付印鑑證明及印鑑章予被告時，若係辦理所有
    權移轉登記，衡諸常情，對於權利之取得，應係極度之關切，渠等豈有於事隔近
    三年，至八十六年九月始發現其抵押權被塗銷，上開房地已登記於格楓公司名下
    之理，益證甲○○○、丙○○當初交付甲○○○之印鑑證明及印鑑章，係在塗銷
    抵押權之登記；（四）又一般辦理不動產之登記，於所有權之移轉登記，買受人
    並不需提供印鑑證明及印鑑章，而塗銷抵押權登記，始需抵押權人提供印鑑證明
    及印鑑章，由此足見，甲○○○、丙○○當初交付甲○○○之印鑑證明及印鑑章
    之用途，應非辦理所有權之移轉登記；（五）再者，以被告與丙○○係親兄弟之
    關係，而格楓公司之負責人張桂芳又係被告之女，則被告為了女兒之公司貸款順
    利，以簽立借據方式，塗銷抵押權，亦符常情，又以當事人間親密之關係，實難
    認被告有為貸款一事，計誘告訴人等交出印鑑章、印鑑證明而偽造不實之債務清
    償證明書、登記申請書之犯罪動機。（六）綜上所述，告訴人甲○○○等對塗銷
    抵押權一事，已有認識，並自行拿出印鑑證明及印鑑章予被告，填寫蓋用，自難
    認被告有何不法所有之意圖、施用詐術及偽造文書並行使之行為。此外，復查無
    其他積極證據足資證明被告有何犯行，本件係屬不能證明被告犯罪，應為無罪之
    諭知。
據上論斷，應依刑事訴訟法第三百零一條第一項，判決如主文。
本案經檢察官黃惠玲到庭執行職務。
中      華      民      國      八十九      年      四      月    十一  日
                                  台灣台中地方法院刑事第一庭
                                        法  官  楊國精
右正本證明與原本無異。
如不服本判決，應於送達後十日內向本院提出上訴狀（須附繕本），上訴於台灣高等
法院台中分院。
                                        書記官
中      華      民      國      八十九      年      四      月    十四  日


司法院資訊處製作；財團法人民間司法改革基金會備份。
